【裁判字號】    95,訴,118
【裁判日期】    950516
【裁判案由】    分割共有物
【裁判全文】
臺灣屏東地方法院民事判決               95年度訴字第118號
原      告  甲○○
被      告  丙○○
訴訟代理人  乙○○
上列當事人間請求分割共有物事件，本院於民國95年5 月12日言
詞辯論終結，判決如下：
    主      文
兩造共有坐落屏東縣鹽埔鄉○○段一０六五地號、旱、面積六二
八一‧八七平方公尺土地，依下列方法分割：(一)如附圖所示A 部
分面積五二三四‧八九平方公尺分歸被告取得。(二)如附圖所示B
部分面積一０四六‧九八平方公尺分歸原告取得。
訴訟費用由兩造按原應有部分比例負擔。
    事實及理由
一、原告主張：坐落屏東縣鹽埔鄉○○段1065地號、旱、面積62
    81.87 平方公尺土地（下稱系爭土地），為兩造所共有，伊
    之應有部分為1660/9960 ，被告之應有部分為10/12 。又系
    爭土地為一般農業區農牧用地，依其使用目的並非不能分割
    ，兩造間亦未有不分割之期約，惟其分割方法迄不能協議決
    定，爰提起本件分割共有物之訴，請求判決分割系爭土地，
    ，伊並同意如附圖所示之分割方法，將其中編號B 部分面積
    1046.98 平方公尺分歸伊取得等情，並聲明：兩造共有系爭
    土地准予分割。
二、被告則陳稱：伊同意分割系爭土地，並同意如附圖所示之分
    割方法，將其中編號A 部分面積5234.89 平方公尺分歸伊取
    得等語，並聲明：同意分割。
三、查系爭土地為兩造所共有，原告之應有部分為1660/9960 （
    即2/12），被告之應有部分為10/12 。又系爭土地為一般農
    業區農牧用地，係農業發展條例第3 條第11款所定之耕地，
    依其使用目的並非不能分割，兩造間亦未有不分割之期約，
    惟其分割方法迄未能協議決定之事實，為兩造所不爭執，並
    有土地登記謄本及地籍圖謄本在卷可稽，堪信為實在。
四、按各共有人，得隨時請求分割共有物。但因物之使用目的不
    能分割或契約訂有不分割之期限者，不在此限。分割之方法
    不能協議決定者，法院得因任何共有人之聲請，命為左（下
    ）列之分配：一、以原物分配於各共有人。二、變賣共有物
    ，以價金分配於各共有人。民法第823 條第1 項、第824 條
    第2 項定有明文。又每宗耕地分割後每人所有面積未達0.25
    公頃者，不得分割。但農業發展條例中華民國89年1 月4 日
    修正施行前之共有耕地，得分割為單獨所有。同條例第16條
    第1 項第4 款亦有明文。如上所述，本件系爭土地依其使用
    目的既非不能分割，亦無不分割之期約，兩造間復不能協議
    決定其分割方法，且依卷附土地登記謄本之記載，兩造自71
    年間起即共有系爭土地，不受耕地分割後所有面積未達0.25
    公頃不得分割之限制，則原告請求裁判分割系爭土地，於法
    即無不合，應予准許。
五、本件之爭點為：系爭土地依如附圖所示之方法分割是否公平
    適當？茲論述於下：
  (一)查系爭土地僅東南一隅寬約8 公尺與屏東縣鹽埔鄉○○村○
    ○路相鄰，南邊最近道路部分須經同段1064及1150地號土地
    始與上開維新路相通，其餘部分則均未與道路相連。又系爭
    土地東邊及西北邊部分有被告之鐵皮屋、二層樓房、車庫、
    涼亭及檳榔園，東邊部分並有72.65 平方公尺為水溝，其餘
    部分大多為空地，原告目前並未使用系爭土地各事實，經本
    院會同屏東縣里港地政事務所測量員到場勘測屬實，並製有
    勘驗筆錄及土地複丈成果圖在卷可憑。
  (二)關於系爭土地之分割方法，本院斟酌系爭土地之使用現況，
    以不拆除既有建物及地上作物為原則，並考慮系爭土地僅東
    南一隅寬約8 公尺與道路相連，至少應留設2 公尺之寬度以
    供原告通行，且原告同意分配如附圖所示編號B 部分面積10
    46.98 平方公尺，被告同意分配如附圖所示編號A 部分面積
    5234.89 平方公尺，彼此之意見互不衝突等一切情狀，認系
    爭土地依如附圖所示之方法分割，尚屬公平適當，爰依此方
    法分割系爭土地如主文第1 項所示。
六、據上論結，本件原告之訴為有理由，依民事訴訟法第78條、
    第80條之1，判決如主文。
中    華    民    國    95    年    5     月    16    日
                  民事第二庭    法  官  春生
正本係照原本作成。
如不服本判決，應於收受送達後20日內向本院提出上訴書狀，其
未表明上訴理由者，應於提出上訴後20日內向本院補提理由書狀
（均須按他造當事人之人數附繕本）上訴時應提出委任律師或具
有律師資格之人之委任狀；委任有律師資格者，另應附具律師及
格證書及釋明委任人與受任人有民事訴訟法第466 條之1 第1 項
但書或第2 項（詳附註）所定關係之釋明文書影本。
                                書記官  顏子仁
中    華    民    國    95    年    5     月    16    日


司法院資訊處製作；財團法人民間司法改革基金會備份。
